臺灣臺中地方法院民事裁定
111年度重再字第4號
再審原告    賴貞妤  

            賴宜欣  
            賴昱良  
共      同
法定代理人  張氏渥  
共      同
訴訟代理人  謝任堯律師
再審被告    姚賴云庭即賴遠珠

            賴秀彩  
            賴美樺即賴秀蕙

上列當事人間請求所有權移轉登記事件，再審原告對於民國106
年6月8日本院105年度重訴字第540號確定判決提起再審之訴，本
院裁定如下：
    主    文
再審之訴駁回。
再審訴訟費用由再審原告負擔。
    理    由
一、再審原告主張略以：
  ㈠程序部分：再審原告係於民國111年5月26日始知悉本院105年
    度重訴字第540號確定判決（下稱原確定判決），有民事訴
    訟法第496條第1項第1款、第13款之再審事由，爰依民事訴
    訟法第500條第1、2項規定，於知悉時起之30日不變期間暨
    自該判決確定後之五年内，提起本件再審之訴，於法有據。
  ㈡實體部分：
　　⒈原確定判決有民事訴訟法第496條第1項第13款之再審事由
      ：
　　　①原確定判決認定「兩造間就坐落臺中市○○區○○○段0000○0
        000○0○0000○0地號土地（下稱系爭土地﹚所有權應有部
        分有借名登記契約存在」，因證人顏麗華並非辦理賴坤
        楓遺產繼承分割登記案之承辨代書，亦非親自參與或見
        聞賴坤楓遺產繼承人協議分割登記實情之代書，是證人
        顏麗華就作為判決基礎之事項有虛偽陳述，而再審原告
        係於臺灣高等法院臺中分院109年度重上字第68號民事
        案件審理中方知上情，顯見其並非於原確定判決事實審
        言詞辯論終結前知其事由而不為主張者，又此屬言詞辯
        論終結前已存在而未經斟酌之事實，是再審原告以此主
        張原確定判決有民事訴訟法第496條第1項第13款之再審
        事由。
　　　②依本院104年度家親聲字第328號停止親權事件之訊問筆
        錄（即證物七），可知再審被告曾占有使用系爭房屋長
        達8個月，於此期間渠等得恣意開啟保險箱拿取存摺帳
        戶印章及其他一切文件之事實，及再審被告賴美樺於臺
        灣高等法院臺中分院106年度重訴字第104號清償借款事
        件作證時之證述（即證物八），足見系爭遺產分割契約
        書被賴美樺取走並於原確定判決審理期間，刻意隱瞞該
        遗產已有遺產協議分割登記之事實，並藏匿該遺產分割
        契約書等文件，是該遺產分割契約書及該未抛棄繼承之
        繼承人已有協議分割之事實，顯均屬未經原確定判決斟
        酌之證物或得使用之證物，如經原確定判決予以斟酌、
        審認，再審原告必將可獲較有利益之判決，臻為明確。
　　　③至於，相關地政事務所之函文（即證物一、二及四）所
        示雖係於原確定判決事實審言詞辯論終結後，方始做成
        之文書，然其内容均係依據臺中市手抄式土地登記簿謄
        本、賴坤楓遺產分割協議書及當時辦理繼承、拋棄繼承
        所應檢附之應備文件而來，是能否謂上揭函文非屬民事
        訴訟法第496條第1項第13款規定之「未經斟酌之證物」
        ？不無疑問；又依臺中市中興地政事務所之函文（即證
        物四），可推知當時臺中市中興地政事務所既核准由賴
        劉足、賴銘賢、賴青柱辦理繼承登記，而再審被告始終
        並未登記為賴坤楓遺產之繼承人，顯然當時聲請繼承登
        記文件中必然存有再審被告等人拋棄繼承相關文件，否
        則臺中市中興地政事務所不會故意忽略再審被告之權益
        ；又再審被告賴秀彩於賴坤楓死亡後之2個月内，確有
        請領印鑑證明辦理拋棄繼承之事實及印鑑證明申請書、
        賴坤楓遺產分割協議書等於原確定判決言詞辯論終結前
        已存在之證據及證人顏麗華上揭關於辦理遺產協議分割
        登記流程之證言暨其自承「並非承辦賴坤楓遺產繼承分
        割登記之承辦代書，並未親自參與賴劉足、賴銘賢、賴
        青柱、姚賴云庭、賴秀彩、賴美樺等六人之繼承分割登
        記協議」之證言等，未經原確定判決法院斟酌過之證據
        觀之，堪認再審原告提起本件再審，應有理由。
　　⒉原確定判決有民事訴訟法第496條第1項第1款之再審事由：
　　　①按賴坤楓於70年7月27日死亡當時之土地法第30條笫1項
        規定，並未限制無自耕農資格者不得繼承移轉農地為共
        有，原確定判決理由竟謂「因當時法令限制無法移轉登
        記予再審被告及賴銘賢名下」等語，核其適用法律，顯
        與當時之土地法第30條第1項但書規定相悖。
　　　②再者，依原確定判決案卷所附同意書（見該案卷第11頁
        ）、再審被告賴美樺於臺灣高等法院臺中分院106年度
        重訴字第104號清償借款事件之證述、顏麗華於臺灣高
        等法院臺中分院109年度重上字第68號民事案件坦承其
        非承辦代書之證述等情，足認全體繼承人與賴青柱間應
        無借名登記關係。而原確定判決竟認本件再審被告3人
        、賴銘賢、賴青柱、賴劉足等6人於賴坤楓死亡時，已
        有協議6人自賴坤楓處取得系爭土地所有權應有部分各
        六分之一並借用賴青柱名義登記之事實，即屬有認定事
        實及適用民法第153條、第831條準用828條第3項、第54
        1條顯然錯誤等之違誤。
  ㈢並聲明：⒈本院105年度重訴字第540號之確定判決廢棄；⒉上
    開廢棄部分，再審被告於前審之訴駁回。
二、再審被告抗辯略以：
  ㈠按最高法院111年度台聲字第1757號、111年度台抗字第573號
    民事裁定意旨，再審原告主張本院105年度重訴字第540號確
    定判決有民事訴訟法第496條第1項第1款所定適用法規顯有
    錯誤之情形，依民事訴訟法第500條第2項前段之規定，應自
    裁判確定時起算30日之不變期間，而本院105年度重訴字第5
    40號民事判決業於106年7月10日24時確定，故再審原告應於
    106年8月9日前提起再審之訴，惟本件再審原告遲至111年6
    月24日始提起再審之訴顯已逾30日之不變期間，是其程序上
    不合法。
　㈡又再審原告主張有民事訴訟法第496條第1項第13款規定之發
    現所謂「未經斟酌之證物」，惟：
　　⒈證人顏麗華於另案之證述，依最高法院111年度台上字第11
      39號民事判決、111年度台上字第1543號民事裁定意旨，
      證人之證詞並非民事訴訟法第496條第1項第13款之「證物
      」，且前訴訟程序事實審言詞辯論終結日為106年5月11日
      ，然證人顏麗華於另案之證詞係於110年、111年間始作成
      ，並非前訴訟程序事實審言詞辯論終結前已存在之證物，
      自不符合民事訴訟法第496條第1項第13款之再審事由。
　　⒉又再審原告所提出之證物一、二、四均係於110年間始作成
      ，亦非前訴訟程序事實審言詞辯論終結前已存在之證物，
      自不符民事訴訟法第496條第1項第13款規定，且上開證物
      一、證二所示之登記標的核與原確定判決所載之登記標的
      不同，再審原告提出純屬混淆視聽。
　　⒊至於再審原告提出之證物七、八、九，皆係當事人之陳述
      ，非屬民事訴訟法第496條第1項第13款規定之證物。
　　⒋又再審原告提出之證物五、六之函文均係於111年間作成，
      並非前訴訟程序事實審言詞辯論終結前已存在之證物，自
      不符合民事訴訟法第496條第1項第13款之再審事由，且再
      審原告於前案訴訟程序中已委任3位律師為其訴訟代理人
      ，上開證物五之印鑑證明申請書等資料於前訴訟程序事實
      審言詞辯論終結前即已存在，再審原告於前訴訟程序事實
      審言詞辯論終結前即可聲請法院向戶政事務所調閱，並無
      不能提出供法院斟酌之可能，且依一般社會通念，再審原
      告之訴訟代理人自無不知該類證物存在，而得於原確定判
      決事實審言詞辯論終結前提出，是以，上開證物五之印鑑
      證明申請書等資料，不符合民事訴訟法第496條第1項第13
      款之再審事由之規定，自不待言。
  ㈢並聲明：再審原告之訴駁回。
三、經查：
　㈠按再審之訴應於30日之不變期間內提起。前項期間，自判決
    確定時起算，判決於送達前確定者，自送達時起算，民事訴
    訟法第500條第1項、第2項前段分別定有明文。當事人以有
    民事訴訟法第496條第1項第1款適用法規顯有錯誤之情形提
    起再審之訴，應認此項理由於裁判送達時當事人即可知悉，
    故計算是否逾30日之不變期間，應自裁判確定時起算，無同
    法第500條第2項但書再審理由知悉在後之適用。至於當事人
    本人對於法規之瞭解程度如何，當不能影響同法第500條第1
    項、第2項關於30日不變期間之起算（最高法院70年台再字
    第212號民事判決、71年台再字第210號民事判決參照）。次
    按，提起再審之訴，應表明再審理由及關於再審理由並遵守
    不變期間之證據，此觀同法第501條第1項第4款亦有明定。
    故再審原告提起再審之訴，自應於訴狀內表明其遵守不變期
    間之證據，如主張其再審理由知悉在後者，亦應就所主張之
    事實，於再審訴狀中表明，並提出已遵守不變期間之證據，
    其未提出證據者，不屬同法第121條第1項規定書狀不合程式
    或有其他欠缺之情形，審判長毋庸裁定定期命其補正，即得
    以其訴為不合法，逕以裁定駁回之（前最高法院60年度台抗
    字第538號判決參照）。又按證人、鑑定人、通譯、當事人
    或法定代理人經具結後，就為判決基礎之證言、鑑定、通譯
    或有關事項為虛偽陳述者，得以再審之訴對於確定終局判決
    聲明不服，同法第496條第1項第10款定有明文。再按對確定
    判決，主張有同條項第7款至第10款情形之一，以宣告有罪
    之判決或處罰鍰之裁定已確定，或因證據不足以外之理由，
    而不能為有罪之確定判決或罰鍰之確定裁定者為限，得提起
    再審之訴，觀諸同法第496條第2項甚明，倘未為此項主張，
    係不備再審之訴之合法要件，應認再審之訴為不合法以裁定
    駁回之（最高法院108年度台抗字第401號裁定意旨參照）。
　㈡復按民事訴訟法第496條第1項第13款所謂當事人發見未經斟
    酌之證物，係指前訴訟程序事實審之言詞辯論終結前已存在
    之證物，因當事人不知有此，致未經斟酌，現始知之者而言
    。即須當事人在客觀上確不知該證物存在致未斟酌現始知之
    ，或依當時情形有不能檢出該證物者，始足當之。倘按其情
    狀依一般社會之通念，尚非不知該證物或不能檢出或命第三
    人提出者，均無該條款規定之適用。且當事人以發現得使用
    未經斟酌之證物為再審事由者，應就其在前訴訟程序不能使
    用之事實，負舉證責任（最高法院106年度台上字第1313號
    民事裁定、108年度台抗字第568號民事裁定意旨採相同見解
    ）。所謂證物，專指用以證明當事人所主張具體待證事實之
    物證，不包含證人在內，是發現新證人不足為再審理由（最
    高法院29年渝上字第696號民事判決意旨參照）。
　㈢又查，本件再審原告對本院105年度重訴字第540號第一審判
    決（下稱原確定判決）提起再審，而原確定判決係於106年6
    月8日宣判，並於同年6月14日送達再審原告，又原確定判決
    因未經上訴業於106年7月10日24時確定，此經本院依職權調
    閱該卷查核無訛。是依前開說明，再審原告得提起再審之訴
    之不變期間應自106年7月10日起算，並至106年8月8日即告
    屆滿，而本件再審原告遲至111年6月24日始以原確定判決有
    民事訴訟法第496條第1項第1款之再審事由提起再審之訴，
    此有民事再審狀上本院收文戳章可考，顯然已逾越30日之不
    變期間，故再審原告提起本件再審之訴既未遵守30日不變期
    間之規定，程序上即因不合法而應予以裁定駁回。
　㈣再審原告另以原確定判決有民事訴訟法第496條第1項第13款
    之再審事由云云，然查，再審原告所提出之證物一、二、四
    、五、六均係於110、111年間始作成，並非前訴訟程序事實
    審言詞辯論終結前已存在之證物。且再審原告僅表明有影響
    法院心證之「證人」顏麗華虛偽陳述，並未表明發現有何於
    前訴訟程序事實審之言詞辯論終結前已存在、未經斟酌或得
    使用之「證物」，及如經斟酌該「證物」可受較有利益之裁
    判，依上開說明，再審原告之上開主張亦難認已合法表明該
    再審事由。
四、綜上所述，再審原告提起本件再審之訴，已逾三十日之不變
    期間，其再審之訴為不合法，應以裁定駁回之。
五、依民事訴訟法第502條第1項、第95條、第78條，裁定如主文
    。
中　　華　　民　　國　111　　年　　 9 　　月　　23　　日
                  民事第六庭    法  官  夏一峯
以上正本係照原本作成。
如對本裁定抗告，須於裁定正本送達後10日內向本院提出抗告狀
，並繳納抗告費新臺幣1,000元。
中　　華　　民　　國　111　　年　　9  　　月　　26　　日
                                書記官  陳建分